臺灣桃園地方法院民事判決　　　　　　　96年度簡上字第99號
上　訴　人　丁○○
　　　　　　丙○○
　　　　　　乙○○
共　　　同
訴訟代理人　陳鄭權律師
被上訴人　　戊○○
訴訟代理人　彭成青律師
複代理　人　劉育志律師
上列當事人間拆屋還地事件，上訴人對於中華民國96年4 月12日
本院中壢簡易庭95年度壢簡字第980 號第一審判決，提起上訴，
本院於民國96年11月13日辯論終結，判決如下：
    主      文
原判決除確定部分外廢棄。
上廢棄部分，被上訴人在第一審簡易之訴駁回。
第一審(除確定部分外)、第二審訴訟費用由被上訴人負擔。
    事實及理由
一、被上訴人起訴主張：門牌號碼桃園縣中壢市○○路10之3 號
    之房屋（下稱系爭房屋）原為伊與兩造先父即訴外人陳志強
    所搭建之未辦保存登記之房屋，因原有之磚造房屋破舊不堪
    ，陳志強又已年邁，行動不便無力處理，而由被上訴人與其
    妹陳梅珠輪流照顧，其後陳志強於民國89年1 月21日簽立房
    屋權利讓渡書 (下稱系爭房屋讓渡書)， 將系爭房屋之權利
    讓與伊及陳梅珠，嗣伊將系爭房屋拆除，因陳梅珠當時沒錢
    ，遂由其代墊共同出資於原址重新搭建鋼架造之房屋，該房
    屋既係由渠等二人出資興建，且未辦保存登記，渠等為原始
    起造人，依法取得系爭房屋之所有權，而陳志強於93年8 月
    21日去世後，伊之兄姐即上訴人，竟主張系爭房屋為陳志強
    之遺產而與伊發生爭執，迫使伊遷離系爭房屋而暫時居住他
    處，故伊有即受確認判決之法律上利益。爰依法起訴，並聲
    明：確認系爭房屋為被上訴人與陳梅珠所有等語。
二、上訴人則均以：系爭房屋為陳志強於58年間以後將豬舍改建
    為供人居住磚造平房迄今，並非被上訴人及陳梅珠共同出資
    興建，被上訴人所提出之系爭房屋讓渡書上陳志強之筆跡係
    偽造，顯係被上訴人意圖侵犯其他繼承人之權利所為。且被
    上訴人與其配偶甲○○曾毆打及控告陳志強涉嫌傷害，雙方
    關係惡劣，陳志強豈有可能將系爭房屋之權利讓渡予被上訴
    人？況陳志強當時雖已年邁，但仍自行向承租系爭房屋之房
    客收取租金，從不假手他人。又陳梅珠因病無法工作致生活
    困難，曾經臺灣省政府社會處發給急難救助金新臺幣（下同
    ）30,000元，何來金錢出資蓋屋？系爭房屋於80年間之整修
    為鋼構及磚造，其資金係源於陳志強於79年間具領兩造之兄
    陳玉情死亡勞保給付640,500 元；至於系爭房屋於89年間之
    整修，其資金則來自於陳志強當時保管弟弟陳運喜之定期存
    款200,733 元，暨向勞保局請領殘廢給付金1,010,000 元，
    因資金充裕得以修繕系爭房屋，並非被上訴人與陳梅珠所出
    資興建等語置辯。
三、原審判決以：確認如原審判決附圖所示系爭房屋B 、C 部分
    之建物 (下稱系爭房屋B 、C 部分)為 上訴人及其他共有人
    陳梅珠所有；駁回被上訴人其餘之請求。上訴人之上訴聲明
    ：(一)原判決不利於上訴人部分廢棄。(二)上廢棄部分，被上訴
    人在第一審之訴駁回。被上訴人則聲明：(一)上訴駁回。(二)第
    一、二審訴訟費用由上訴人負擔。又原審關於駁回上訴人其
    餘請求部分 (即原審判決附圖所示A 、D 部分之房屋)， 未
    據上訴人上訴，此部分業已確定，不在本院審理範圍。
四、按法律關係之存在否不明確，致原告（即被上訴人）在私法
    上之地位有受侵害之危險，而此危險得以對於被告之確認判
    決除去之者，即得依民事訴訟法第247 條之規定提起確認之
    訴。本件被上訴人主張系爭房屋B 、C 部分為其與訴外人陳
    梅珠共同出資興建，且未辦保存登記，自係由其與陳梅珠原
    始取得其所有權，上訴人抗辯系爭房屋B 、C 部分為陳志強
    所出資興建自為其遺產，否認被上訴人之所有權。又上訴人
    既均否認被上訴人就系爭房屋B 、C 部分之所有權，被上訴
    人主觀上認其在法律上之地位有受侵害之虞狀態存在，其訴
    請確認被上訴人就系爭房屋B 、C 部分之所有權存在，如經
    勝訴其不安之狀態即可除去，自有即受確認判決之法律上利
    益，核符法律規定，應予准許，合先敘明。
五、兩造不爭執事項
  (一)系爭房屋未辦保存登記，係坐落於桃園縣中壢市○○段第39
    之153 地號、第39之172 地號、第39之56地號、第39之171
    地號及39之475 地號土地。
  (二)兩造之父陳志強於62年6月22日將其戶籍遷入系爭房屋。
  (三)系爭房屋B 、C 部分之位置及面積為如原審判決所附之複丈
    成果圖所示，已據原審協同桃園縣中壢地政事務所至現場勘
    驗、測繪，有原審95年11月17日勘驗筆錄、該地政事務所95
    年11月30日中地測字第0950201549號函及所檢附之複丈成果
    圖在卷足憑。
  (四)訴外人財政部國有財產局前以陳志強無權占用國有土地，而
    於其上搭建磚造平房（門牌號碼同上）為由，對陳志強提起
    排除侵害之訴訟，經本院以84年度重訴字第129 號判決訴外
    人財政部國有財產局全部勝訴 (下稱前案原審判決)。
  (五)前項，陳志強不服提起上訴，經臺灣高等法院以85年度重上
    字第38號案件審理時 (下稱前案二審判決)， 陳志強於85年
    3 月4 日履勘現場曾提出現場照片6 張（見上開臺灣高等法
    院案卷第48至50頁），觀諸該照片所示當時上開磚造平房之
    前段屋頂及大門之結構、外觀，與原審履勘時不同（見原審
    卷第137 至149 頁被上訴人提出之現場照片）。
六、兩造爭執事項及本院判斷
  (一)系爭房屋B、C部分，是否為被上訴人所「重建」。
  1.被上訴人雖主張系爭房屋B 、C 部分，係其於89-90 年間與
    其妹陳梅珠共同出資重建云云，然陳梅珠因病無法工作曾於
    87 年 間受台灣省政府社會處發予急難救助金3 萬元之事實
    ，有該處87年3 月11日87社一字第17711 號函在卷可佐 (見
    原審卷第23頁)； 再者，證人己○於原審中證稱：被上訴人
    於系爭房屋內從事洗車工作等語（見原審卷第81頁)。 本院
    審酌以被上訴人從事洗車工作之收入，及訴外人陳梅珠曾受
    急難救助等情，渠等是否能有經濟餘力支付系爭房屋之「重
    建」之費用，已非無疑。
  2.被上訴人於本院審理中稱：系爭房屋 (B、C部分)為其於89-
    90年間，以6萬元購買材料，4萬元僱用三個工人，每日工作
    8小時，以一星期時間所興建等語 (見本院卷第87頁以下)，
    然系爭房屋B部分之坐落面積有124㎡，C部分有14㎡，合計
    138㎡，(折合台坪為41.745坪)。再審閱被上訴人所提出之
    系爭房屋之照片 (見原審卷第61頁以下，第13 7頁以下)，
    係鋼架輔以磚造牆搭建而成，以被上訴人所述之工人人數、
    材料費用、工作時間核估，換算系爭房屋B、C部分之面積，
    充其量僅能為部分之整修行為；再者，被上訴人於本院審理
    中復自承：其於89-90年間就系爭房屋B、C部分，係「一邊
    蓋，一邊拆」，本院審酌此等施工方法，僅有「整修」時為
    之，實無「重建」之可能 (詳後述)。從而，被上訴人上開
    主張，要無可採。
  (二)系爭房屋B、C部分，究係何人出資興建。
  1.系爭房屋原為訴外人陳志強於60年以後所搭建之磚造平房，
    其並於62年6月22日間將戶籍遷入該屋門牌號內，有陳志強
    之68年6月1日之申請書、台灣桃園地方法院檢察署68年偵字
    第0932號不起訴處分書在卷可稽 (見本院卷第31頁以下)，
    亦為兩造所不爭。嗣於80年間陳志強再將系爭房屋整建為鋼
    架房屋，則有訴外人鄒達慎於80年5 月13日之存證信函、本
    院80年度易第2147號刑事判決、前案重上字第38號卷所附之
    照片在卷可稽 (見本院卷第23頁以下、前案重上字卷第48頁
    以下)。 參以，陳志強於前案二審所提出之系爭房屋於85年
    間之照片，與被上訴人於原審所提出之系爭房屋現況照片，
    相互比對，可知系爭房屋除屋頂、及大門，無論上開85年間
    或89 -90年間之照片，其外觀與結構上，大致上相符，有本
    院依職權調取本院84年重訴字第149 號判決及其上訴審85年
    重上字第38號判決全案卷證在卷可考 (見前審重上字第48頁
    以下，及本院原審卷第61頁以下，第137 頁以下)， 綜上事
    證，系爭房屋至遲於84年間已整建為鋼構及磚造房屋之事實
    ，堪以認定。
  2.上訴人主張系爭房屋為訴外人陳志強所興建磚瓦平房，且於
    80 年 間即將之整建為為鋼造及磚造，當時之修建費用即來
    自陳志強具領其子即兩造之兄陳玉情於79年8 月4 日死亡之
    勞保給付640,500 元等情，有上訴人所提出勞保局93年12月
    29日保給命字第0931031562 0號函在卷可稽 (見本院卷第3
    4 頁)； 另上訴人亦不否認系爭房屋於89年間亦有整修行為
    ，然主張：係陳志強以兩造之弟陳運喜在中壢郵局之定期存
    款200,733 元，及其經核定為二等級殘廢，所得勞保給付10
    1 萬元等資金，進行整修等情，亦據其提出郵政定期儲金存
    單、87年7 月2 日勞工保險局86保給字第100711 2號函、勞
    工保險現金給付收據在卷足憑 (見本院卷第35頁以下)， 此
    雖為被上訴人所否認，然被上訴人及陳梅珠並無經濟上餘力
    ，得以「重建」系爭房屋，已如前述；佐以證人己○於本院
    審理中亦結證證稱：【在原審證述為何稱房子前段是戊○○
    與陳梅珠共同興建？（提示並告以要旨）我的意思是說陳志
    強把錢交給戊○○及陳梅珠去修補房屋。】等語，益證上訴
    人上開主張，洵堪採信。
  (三)被上訴人縱於89年間有整修行為，性質上亦屬添附。
  1.按動產因附合而為不動產之重要成分者，不動產所有人，取
    得動產所有權。民法第811條定有明文。被上訴人雖主張系
    爭房屋B、C部分係其於89年間「重建」為鋼架結構云云，惟
    查，系爭房屋之鋼構部分自80年間起即已存在，已如前述；
    參以，上訴人於本院審理中亦自承：從圖面上看來，B 、C
    部分，原來的房子在馬路的右邊，有一堵牆，還有鋼構部分
    沒有拆，舊有的柱腳包在磚牆裡面；伊於89年間係利用系爭
    房屋B 、C 部分之原有結構，一邊蓋，一邊拆，即先蓋再拆
    等語 (見本院卷第87、88頁)， 準此，被上訴人於89年間縱
    對系爭房屋B 、C 部分有進行拆除、加蓋之事實，但既係利
    用原來房屋之結構先部分拆除加上新建材，再利用此加蓋結
    構再加建，核其性質上顯屬添附，而非重建系爭房屋。蓋以
    如若被上訴人果真係「重建」系爭房屋B 、C 部分，無論就
    其興建之時間、工人薪資等因素，及興建之安全性，均只須
    將系爭房屋全部拆掉即可，焉有可能一邊蓋，一邊拆之而留
    下舊有結構增加房屋塌陷之可能？是被上訴人主張「重建」
    云云，顯與事實不符；況且，系爭房屋B 、C 部分之中間於
    被上訴人所主張加蓋或重建時，尚留磚牆一面 (見原審卷第
    61頁64頁之照片)， 且上訴人自承（該部分）係系爭房屋之
    原來結構等語 (見本院卷第88、89頁)， 果此，益徵被上訴
    人加建系爭房屋B 、C 部分，係使用該房屋之原來結構為之
    ，尚無重建之事實。況如若系爭房屋B 、C 為被上訴人重建
    ，該房屋應在其實力支配之下，何以能於94年3 月間任由上
    訴人將上開磚牆拆除？綜此，被上訴人於原審之主張，委無
    可採。
  2.原審所通知之證人陳雪娥雖證稱：伊及伊先生曾至系爭房屋
    向被上訴人收工錢等語（見原審卷79頁以下)， 然該證人復
    證稱其收工錢之時點為「八十幾年」，與被上訴人所稱係於
    89 年 、90年間興建系爭房屋之時點，顯有出入；另證人黃
    麟增亦證稱：伊有安裝系爭房屋之五、六盞照明工程，當時
    是被上訴人拿錢給伊等語 (原審卷第80頁)， 然依上開證人
    證言至多僅能證明被上訴人有對系爭房屋之「照明」進行部
    分整修行為，尚難遽予認定被上訴人有「重建」系爭房屋。
    復且，當事人就有利於已之事實，負舉證責任，被上訴人既
    主張伊於89年、90年間有重建系爭房屋，則對此等「權利存
    在之積極事實，自應負舉證之責。惟其所舉證據與上述各該
    情形顯有未符，尚不足以證明「系爭房屋係由被上訴人與陳
    梅珠共同出資重建」之事實，本院無從為其有利之認定。
七、綜上所述，上訴人上訴主張系爭房屋B 、C 部分，並非被上
    訴人所興建，非其所有等語，核屬有據。被上訴人依據民事
    訴訟法第24 7條規定，訴請確認系爭房屋為其與訴外人陳梅
    珠所有，為無理由，應予駁回。原審為上訴人部分敗訴部分
    之判決 (即確認系爭房屋如原審判決附圖所示B 、C 部分之
    建物為被上訴人及陳梅珠所有)， 尚有未洽。上訴意旨指摘
    原判決此部分為不當，求予廢棄改判為有理由。爰由本院予
    以廢棄改判如主文第二項所示。
八、兩造其餘攻擊防禦方法及所提出之各項證據資料，經審酌後
    ，因認與本件判決之基礎無涉，且不影響判決之最後結果，
    爰不予以一一論述，併此敘明。
據上論結，本件上訴為有理由，依民事訴訟法第436 之1 第3 項
、第450 條、第78條，判決如主文。
中　　華　　民　　國　　96　　年　　12　　月　　4 　　日
                  民事第二庭  審判長法　官　劉克聖
                                    法　官　呂仲玉
                                    法　官　張金柱
以上正本證明與原本無異。
本件不得上訴。
中　　華　　民　　國　　96　　年　　12　　月　　6 　　日
                                    書記官  黃珮娟
